臺灣桃園地方法院行政訴訟判決　　　　　110年度交字第166號
原　　　告　侯淇禎　

被　　　告　桃園市政府交通事件裁決處

代　表　人　張丞邦　
訴訟代理人　黃一鳴律師
上列當事人間交通裁決事件，原告不服被告民國110 年4 月28日
桃交裁罰字第58-ZAA267925號裁決，提起行政訴訟，本院判決如
下：
    主  文
原告之訴駁回。
訴訟費用新臺幣參佰元由原告負擔。
    事實及理由
壹、程序方面：
    本件係因原告不服被告所為道路交通管理處罰條例（下稱處
    罰條例）第8 條之裁決而提起撤銷訴訟，依行政訴訟法第23
    7 條之1 ，應適用交通裁決事件訴訟程序。本件因卷證資料
    已經明確，本院依行政訴訟法第237 條之7 規定，不經言詞
    辯論，直接裁判。
貳、實體方面：
一、事實概要：
    原告駕駛車牌號碼000-0000號自用小客車( 下稱系爭車輛)
    ，於109 年12月14日8 時0 分許，行經國道一號北向25.6公
    里處時，因有「行駛高速公路未依規定變換車道」之違規行
    為，經民眾於同年月18日檢舉，為內政部警政署國道公路警
    察局第一公路警察大隊（下稱舉發機關）員警逕行舉發並填
    製第ZAA000000 號舉發違反道路交通管理事件通知單（下稱
    舉發通知單），載明應到案日期為110 年3 月14日前，並移
    送被告處理。嗣後原告向被告提出陳述，經舉發機關查復後
    ，仍認違規事實明確，被告乃依處罰條例第33條第1 項第4
    款規定，以110 年4 月28日桃交裁罰字第58-ZAA267925號裁
    決書( 下稱原處分) 裁處原告罰鍰新臺幣( 下同) 3,000 元
    ，並記違規點數1 點。原告不服，於是提起本件行政訴訟。
二、原告起訴主張及聲明：
（一）主張要旨：
      原告於日間開放路肩使用時段，依照國道車道匯流方向行
      駛至路肩開放匯入口，依據正常行駛方向認為當時並無切
      換車道之事實，（右方已無車道，僅能直行）且行駛方向
      亦能被後方車輛預知，故無須使用方向燈提醒其他用路人
      變換車道，過往亦有相似案件說明該路段匯流方向設計，
      匯入路肩僅能執行，實無需強求使用方向燈提醒後方車輛
      。被告所為裁決與法不合，當有違誤，請求判決如聲明所
      示。
（二）聲明：撤銷原處分。
三、被告答辯及聲明：
（一）答辯要旨：
    1.引用處罰條例第7 條之1 、第33條第1 項第4 款、第63條
      第1 項第1 款，及高速公路及快速公路交通管制規則( 下
      稱管制規則) 第11條、道路交通安全規則(下稱道安規則)
      第91條第1 項第6 款、交通部高速公路局107 年10月17日
      管字第1070040585號函和109 年5 月7 日管字第10900329
      00號函文，以及臺灣新北地方法院105 年交字第63號判決
      、109 年交字第258 號判決、105 年度交字第201 號判決
      等，相關交通法規、函文與判決（詳卷附答辯狀）。
    2.本件舉發機關110 年3 月15日國道警ㄧ交字第110170203
      號函略以：「…有關BAJ-7009號車於109 年12月14日8 時
      0 分，在國道1 號高架北向25.6公里處未依規定變換車道
       (變換車道未依規定使用方向燈) 違規案，係民眾現場目
      睹該車違規，以科學儀器取得證據資料向本大隊提出檢舉
      。本大隊依道路交通管理處罰條例第7 條之1 ：『對於違
      反本條例之行為者，民眾得敘明違規事實或檢具違規證據
      資料，向公路主管或警察機關檢舉，經查證屬實者，應即
      舉發』之規定，經查證屬實後依法逕行舉發( 第ZAA00000
      0 號違規單) …」。
    3.經檢視採證光碟內容，於影片顯示時間2020/12/14 08 ：
      00：40時，路面有顯示白線分隔同向車道與路肩，而系爭
      車輛於影片顯示時間2020/12/14 08 ：00：40至08：00：
      45時，從縮減車道變換車道至路肩未依上開規定使用方向
      燈，原告主張「…依據正常行駛方向認為當時並無切換車
      道之事實…」等語，實乃對於標線有所誤解，並不足採。
      道路交通管理處罰條例，依其立法目的，即在為加強道路
      交通管理，維護交通秩序，確保交通安全。其中有關駕駛
      人行為應遵守之規定，本即都有其特別規範之安全理由，
      其中有關行進間之變換車道或轉彎，必須使用方向燈提醒
      其他駕駛人及行人，尤為駕駛人須具備之基本常識，俾利
      其他用路人了解車輛動向，以維自身及他人行車安全。換
      言之，上開使用方向燈等行為係駕駛人行駛中應盡之注意
      義務，駕駛人確有遵守之義務。
    4.又道路交通標誌、標線、號誌，係交通主管機關依道路交
      通狀況及用路人之需要而依法設置，故駕駛人有遵守標誌
      、標線、號誌指示之義務，駕駛人不得僅憑其個人認知或
      價值判斷，或主觀認為其行為不致影響交通秩序、安全，
      而任意決定不予遵守，否則將使交通秩序大亂，非但影響
      道路交通安全及用路人權益，亦將使道路交通標誌、標線
      、號誌形同虛設。而道路設置之標誌，係作為管制交通及
      維護用路人安全極為重要之交通標誌，駕駛人應予遵守。
    5.是以，系爭車輛因有「行駛高速公路未依規定變換車道」
      之情，是該當道路交通管理處罰條例第33條第1 項第4 款
      規定所定要件。綜上所述，被告依法裁處，應無違誤。
（二）聲明：駁回原告之訴。
四、爭點：
（一）被告認原告有「行駛高速公路未依規定變換車道」之違規
      行為，有無違誤？
（二）被告以原處分處原告罰鍰3,000 元，並記違規點數1 點，
      有無違誤？
五、本院之判斷
（一）前提事實：
      原告駕駛系爭車輛，於109 年12月14日8 時0 分許，行經
      國道一號北向25.6公里處時，因有「行駛高速公路未依規
      定變換車道」之違規行為並有舉發機關110年3月15日國道
      警ㄧ交字第1101702030號函（見本院卷第29頁正反面）、
      道路交通事故現場圖（見本院卷第31頁反面）、系爭通知
      單（見本院卷第32頁反面）、系爭車輛車籍資料（見本院
      卷第35頁）、交通違規案件陳述書（見本院卷第37頁）等
      資料各1份在卷可憑。
（二）被告認原告有「行駛高速公路未依規定變換車道」之違規
      行為，應無違誤：
    1.按「對於違反本條例之行為者，民眾得敘明違規事實或檢
      具違規證據資料，向公路主管或警察機關檢舉，經查證屬
      實者，應即舉發。但行為終了日起逾7 日之檢舉，不予舉
      發」、「公路主管或警察機關受理民眾檢舉違反道路交通
      管理事件，應即派員查證，經查證屬實者，應即舉發，並
      將處理情形回復檢舉人。前項檢舉違規證據係以科學儀器
      取得，足資認定違規事實者，得逕行舉發之」，處罰條例
      第7-1 條、違反道路交通管理事件統一裁罰基準及處理細
      則( 下稱裁罰基準及處理細則) 第22條第1 項、第2 項分
      別定有明文。考其規範意旨，係考量警力有限及民眾取巧
      違規成性，為交通秩序混亂原因之一，一般民眾如能利用
      適當管道檢舉交通違規，除可彌補警力之不足外，亦將產
      生極大之嚇阻效果，以達到維護道路交通安全之行政目的
      ；然為避免檢舉人刻意鑽營法律文字，造成法條之目的逸
      失，甚至衍生社會、鄰里之不安與不和諧，同時保障法條
      原立法精神目的在維護交通、保障安全，故針對舉發部分
      ，增訂（7 日）期限之規定，而強化社會秩序之安定性。
      是一般民眾見有違規事件，皆可於行為終了日起7 日內敘
      明違規事實或檢具違規證據資料，向公路主管或警察機關
      檢舉，經查證屬實者，應即舉發之。經查，本件原告駕駛
      系爭車輛於109 年12月14日違規行為之事實，係由民眾於
      同年月18日提供科學儀器取得之錄影證據資料於法定期間
      內向警察機關提出檢舉（見本院卷第3 頁），經舉發機關
      查證屬實而予舉發等情。故本件檢舉日期並未逾處罰條例
      第7-1 條規定之7 日內，舉發程序於法並無不合。
    2.次按「汽車行駛於高速公路、快速公路或設站管制之道路
      ，不遵使用限制、禁止、行車管制及管理事項之管制而有
      下列行為者，處汽車駕駛人新臺幣3,000 元以上6,000 元
      以下罰鍰：…三、未依規定變換車道」、「行車遇有轉向
      、減速暫停、讓車、倒車、變換車道等情況時所用之燈光
      及駕駛人之手勢，應依下列規定：六、變換車道時，應先
      顯示欲變換車道方向之燈光或手勢」、「汽車在行駛途中
      ，變換車道或超越前車時，應依標誌、標線、號誌指示，
      並不得有下列情形：…二、未依規定使用方向燈」，處罰
      條例第33條第1 項第4 款、道安規則第91條第1 項第6 款
      、管制規則第11條第2 款分別定有明文。
    3.復依交通部高速公路局107 年10月17日管字第1070040585
      號函（下稱高公局107 年10月17日號函) 文說明三、四所
      記載：「三、另高速公路開放路肩行駛路段，該路肩即應
      視為一車道，且用路人駕駛車輛駛離原行駛車道時，亦應
      屬變換車道行為。四、綜上，用路人自縮減車道行駛至外
      側路肩時，已離開原車道，應屬「變換車道」行為，應依
      規定先顯示方向燈再駛進路肩。」等語，及高公局109 年
      5 月7 日管字第1090032900號函( 高公局109 年5 月7 日
      號函) 文說明二所記載：「經查路肩通行終點銜接減速車
      道時，路面邊線位於車道左側，故應打左側方向燈；至加
      速車道銜接路肩通行起點時，因路面邊線位於車道右側，
      故應打右側方向燈。」等語。上開高公局就車輛行駛於高
      速公路上路肩之性質，及於路肩與加、減速車道間變換車
      道使用方向燈之函釋，符合道路交通等相關法律規範車道
      及使用方向燈之規定，本件自得予以使用。由此可見倘若
      高速公路開放車輛行駛路肩，則該路肩在本質上即視為一
      車道，而應一體適用管制規則第11條第2 款規定：「汽車
      在行駛途中，變換車道或超越前車時，應依標誌、標線、
      號誌指示，並不得有下列情形：二、未依規定使用方向燈
      。」如此方能維護車輛行駛路肩之交通安全與秩序。
    4.經查，本院依職權勘驗被告所提供之檢舉人行車紀錄器影
      像，其內容略以：「（1 ）檔案名稱：BAJ-7009。本件原
      告及被告所提供之採證影片為同一個檔案。（2 ）錄影畫
      面時間共17秒許，本檔案之錄影畫面顯示係2020年12月14
      日08時00分22秒許所錄製，當時天氣陰天。（3 ）畫面一
      開始系爭車輛行駛於外側車道（車輛左側為穿越虛線，故
      該條屬於加速車道）、煞車燈亮起，且系爭車輛後方地面
      有一道路遵行方向（向左箭頭）之標示。（4 ）影片第2
      秒可見路肩開放指示燈亮綠燈，系爭車輛行駛的車道逐漸
      縮減。（5 ）影片第6 秒時，系爭車輛開始偏右行駛，且
      右側輪胎跨越路肩標線。（6 ）影片第9 秒時，系爭車輛
      行駛之車道縮減至零。（7 ）影片第10秒時，系爭車輛全
      車行駛於車道線，未使用方向燈。（8 ）影片第14秒煞車
      燈亮起。第17秒時影片結束。」等情( 見本院卷第39頁)
      。觀諸上開勘驗內容，可見原告駕駛系爭車輛係從加速車
      道銜接路肩通行起點等情，再依前揭高公局109 年5 月7
      日函釋意旨「自加速車道銜接路肩通行起點時，因路面邊
      位於車道右側，故應打右側方向燈。」等語，可知原告從
      加速車道變換至路肩，因路面邊線位於車道右側，故應打
      右側方向燈，惟原告從加速車道變換至路肩之全程，均未
      依上開規定使用方向燈。故堪認本件原告駕駛系爭汽車，
      於上揭違規時間、地點，確有「行駛高速公路未依規定變
      換車道」之違規行為無訛，從而，被告據此以原處分裁罰
      原告，乃屬合法有據。
    5.至原告主張：於日間開放路肩使用時段，依照國道車道匯
      流方向行駛至路肩開放匯入口，依據正常行駛方向認為當
      時並無切換車道之事實，（右方已無車道，僅能直行）且
      行駛方向亦能被後方車輛預知，故無須使用方向燈提醒其
      他用路人變換車道等語。惟查，依前揭高公局107 年10月
      17日函及109 年5 月7 日號等函釋內容可知，高速公路開
      放車輛行駛路肩時，則該路肩在本質上即視為一車道，且
      自加速車道銜接路肩通行起點時，因路面邊線位於車道右
      側，故應打右側方向燈，已詳如前述，況且車輛方向燈之
      作用，不僅在於轉彎時使用，於變換車道、路邊停車、提
      醒後方本車之動向等，均有其功能，原告既為向右跨越白
      實線而行駛，則應打右側方向燈，以警示後方來車。再者
      ，據前揭勘驗影片可知，在路肩開放通行時段的前提下，
      原告行駛該路段時可選擇行駛一般車道或路肩車道，並非
      僅能行駛在某一車道，且從畫面一開始可見，系爭車輛右
      側白色實線標線係為一般車道與路肩之區隔，按領有駕照
      之駕駛人應知其為變換車道之行為，自當使用方向燈。是
      以，原告未使用方向燈，將影響其後方車輛無法確切辨知
      系爭車輛將行駛哪一條車道，以作為因應。且原告在進入
      路肩車道係逐漸偏右行駛，可知其並非屬於順行路線方向
      的路段。因此，原告未使用方向燈，將使其他車輛難以辨
      別系爭車輛行駛方向而無所適從，影響其他用路人行車安
      全。故原告上開主張，顯係對於道路標線之誤解，不足採
      信。
    6.綜上所述，本件原告於前揭違規時間、地點行經上揭劃有
      白實線之高速公路路段，且有跨越白實線變換車道至路肩
      ，而未使用方向燈之違規行為，事證明確。又原告為持有
      合法駕駛執照之人，對於道路交通安全規則理應知悉，故
      本件原告之違規行為，縱認非故意，亦有「應注意，能注
      意，而未注意」之過失責任。故被告認定原告有「行駛高
      速公路未依規定變換車道」之違規，並無違誤。
（三）被告以原處分處原告罰鍰3,000 元，並記違規點數1 點，
      應無違誤：
    1.按「汽車行駛於高速公路、快速公路或設站管制之道路，
      不遵使用限制、禁止、行車管制及管理事項之管制規則而
      有下列行為者，處汽車駕駛人新臺幣3,000 元以上6, 000
      元以下罰鍰：四、未依規定變換車道」、「汽車駕駛人有
      下列各款所列條款之一者，除依原條款處罰鍰外，並予記
      點：一、有第33條第1 項、第2 項、第38條第1 項、第40
      條、第45條、第47條第1 款至第3 款、第48條、第49條或
      第60條第1 項、第2 項第1 款、第2 款情形之一者，各記
      違規點數1 點」，處罰條例第33條第1 項第4 款、第63條
      第1 項第1 款分別定有明文。
    2.次按依處罰條例第92條第4 項所授權交通部會同內政部訂
      定之裁罰基準及處理細則及其附件「違反道路交通管理事
      件統一裁罰基準表」（下稱裁罰基準表），係用以維持裁
      罰之統一性與全國因違反道路交通管理事件受處罰民眾之
      公平，不因裁決人員不同，而生偏頗，寓有避免各監理機
      關於相同事件恣意為不同裁罰之功能，並非法所不許，於
      憲法上保障人民財產權之意旨並無牴觸（此並有司法院釋
      字第511 號解釋意旨理由足資參照），是被告自得依此裁
      罰基準表而為裁罰。
    3.原告確有「行駛高速公路未依規定變換車道」之違規行為
      ，已詳如前述，且原告係於應到案期限內到案聽後裁決，
      又依裁罰基準表規定：「小型車」、「行駛高、快速公路
      未依規定變換車道」，於期限內繳納或到案聽候裁決者，
      裁處罰鍰3,000 元。是本件被告依處罰條例第33條第1 項
      第4 款、第63條第1 項第1 款、裁罰基準及處理細則及裁
      罰基準表等規定，以原處分裁罰原告3,000 元之法定罰鍰
      ，並記違規點數1 點，經核即屬於法有據，並無違誤。故
      原告訴請撤銷原處分，為無理由，應予駁回。
（四）本件判決基礎已臻明確，兩造其餘之攻擊防禦方法及訴訟
      資料經本院審酌後，核與判決結果不生影響，無一一論述
      之必要，附此敘明。
六、本件第一審裁判費為裁判費300 元，應由原告負擔，爰確定
    第一審訴訟費用額如主文第二項所示。
據上論結，本件原告之訴為無理由，依行政訴訟法第237條之8第1
項、第98條第1 項前段，判決如主文。
中    華    民    國   110    年    10    月    28    日
                  行政訴訟庭  法  官  黃漢權
上為正本係照原本作成。
如不服本判決，應於判決送達後20日內，向本院提出上訴狀，上
訴狀並應記載上訴理由，表明關於原判決所違背之法令及其具體
內容或依訴訟資料可認為原判決有違背法令之具體事實，其未表
明上訴理由者，應於提出上訴後20日內向本院補提理由書（上訴
狀及上訴理由書均須按他造人數附繕本），並應繳納上訴費新臺
幣750元。
中    華    民    國   110    年    10    月    29    日
                              書記官  蕭竣升